【裁判字號】    95,簡上,556
【裁判日期】    971112
【裁判案由】    給付管理費
【裁判全文】
臺灣臺北地方法院民事判決             95年度簡上字第556號
上  訴  人  藍園房屋仲介有限公司
法定代理人  乙○
訴訟代理人  陳國雄律師
複代理人    甲○○
            邱南嫣律師
被上訴人    苗栗大廈管理委員會
法定代理人  丙○○
訴訟代理人  李樂濟律師
上列當事人間請求給付管理費事件，上訴人對於中華民國95年8
月7日本院簡易庭第一審判決（95年度北簡字第8485號），提起
上訴，本院於民國97年10月22日言詞辯論終結，判決如下：
    主  文
原判決關於命上訴人給付超過新臺幣壹拾玖萬陸仟貳佰捌拾玖元
及自民國九十四年八月二十六日起至清償日止，按年息百分之五
計算之利息部分，及該部分假執行之宣告，暨訴訟費用之裁判均
廢棄。
上開廢棄部分，被上訴人在第一審簡易之訴駁回。
其餘上訴駁回。
第一、二審訴訟費用由上訴人負擔三分之二，餘由被上訴人負擔
。
    事  實
一、被上訴人起訴主張：
  (一)上訴人為苗栗大廈之區分所有權人（上訴人之門牌編號為苗
    栗市○○街156號、160號、162號、158號2樓之3、158號3樓
    之5、158號7樓之5及158號10樓之5，158號7樓之5於94 年1
    月28日移轉予訴代人盛瓏所有），該等房屋係被上訴人管理
    之住戶，依88年區分所有權人會議決議及公寓大廈管理條例
    第10條第2項前段之規定，區分所有權人自應依其共有持分
    比例繳交應分攤費用，而上訴人及其房屋所有權前手藍園建
    設有限公司，於民國90年前繳交管理費，房屋部分按月以每
    坪新臺幣（下同）50元計算，一樓店面如未出租則減半以每
    坪25元計算；機械停車位部分按月以每個車位600元計算（
    即300元保養費及300元電費），且自88年間起所有住戶均係
    按同一標準繳交管理費，故全體區分所有權人有就管理費收
    取標準之內容達成意思合致，不因88年管理組織備案被撤銷
    而受影響，惟上訴人自91年3月起即未繳足管理費，扣除承
    買158號10樓之5房屋之訴外人林韻所代付之管理費115,188
    元，抵充後上訴人仍積欠管理費196,289元及自94年8月26日
    起至清償日止，按年息百分之5計算之遲延利息，爰依公寓
    大廈管理條例第10條第2項及民法第799條規定提起訴訟等語
    。
  (二)對上訴人抗辯之陳述：
  1.關於未租售房屋之管理費，上訴人主張收取應依84年2月4日
    區分所有權人會議決議，不論樓層未租售之房屋均應減半按
    每坪25元計算。惟前開區分所有人會議出席戶數僅17戶，未
    達全體54 戶之一半，不符民法第799、820及822條之規定，
    決議不生效力，且縱決議有效，亦業經88年度之區分所有權
    人會議決議管理費繳納標準所取代。
  2.上訴人所有6 個停車位屬約定專用部分，非與其他區分所有
    權人自由共用，依公寓大廈管理條例第10條第1 項規定，應
    由上訴人自行負擔修繕費用，被上訴人僅負責一般定期保養
    ，個別停車位如有機件故障，與被上訴人無涉；而系爭大廈
    是否加裝消防設備，更與車位之管理使用無牽連關係，故均
    與車位管理費之繳納，無同時履行抗辯之關係，不得拒絕給
    付管理費，亦無要求酌減管理費之權。
  3.上訴人主張對158號2樓之3房屋支付漏水修繕費4,000元抵銷
    其欠繳之管理費，然前開房屋為上訴人專有，上訴人應自行
    負擔費用，不得主張抵銷。又個別減收或抵銷管理費，攸關
    全體區分所有權人共同權益與公平正義，非經區分所有權人
    會議決議，管理委員會無權專斷，是管理委員陳中慧未報經
    管理委員會或區分所有權人決議通過，不得擅權同意抵銷管
    理費。
  4.陳中慧製作之試算表，為上訴人於95年9月22日為試行和解
    ，請其試算上訴人所有區分所有建物如按每坪25元計算，自
    87年度起至94年度止可退補多少管理費，希冀作為與被上訴
    人之協商條件，非代表被上訴人全權而製作，故其主張被上
    訴人尚須退還溢繳之管理費104,287元，顯屬無中生有。
二、上訴人則以：
  (一)苗栗大廈84年2月4日之區分所有權人會議決議，以未售屋每
    坪25元，已售屋每坪50元計算住戶應繳納之管理費，縱被上
    訴人於88年就管理費繳納基準有所變更，並於同年3 月24日
    取得苗栗市公所之報備函，然該函業於95年2月14 日經苗栗
    市公所以苗市工字第3374號函所撤銷，是上訴人繳交91至93
    年度管理費之標準自應回歸84年2月4日之決議。而上訴人所
    有之156號1樓包含騎樓及地下室，騎樓部分供公眾使用，無
    庸課徵地價稅及房屋稅，應免除此部分之管理費，遭人占用
    部分亦僅須繳納918元管理費。又將160 號及162號出租予同
    一承租人，承租人已自行繳納管理費，其餘建物之管理費，
    上訴人已依84年2月4日召開之住戶會議決議繳納。
  (二)被上訴人於95年12月23日召開之區分所有權人會議通過「苗
    栗大廈住戶規約」，以每坪50元繳納管理費，該次會議為無
    召集權人所召集亦屬自始完全確定無效，上訴人不須依該次
    決議標準繳交91~93年度管理費。退步言之，縱認被上訴人
    就店舖、住戶得收取每坪50元之管理費，亦自95年12月23日
    之區分所有權人會議通過苗栗大廈住戶規約後始有正當權源
    ，是被上訴人據以主張請求上訴人給付91年每坪5 0元計算
    管理費，即無所據，應予駁回。
  (三)系爭大廈158號2樓之3公共管線阻塞致陽台漏水，上訴人曾
    支出修繕費4,000元，被上訴人之財務委員陳中慧已同意自
    管理費抵銷。
  (四)退步言，縱上訴人應依決議繳交管理費用，然被上訴人未就
    上訴人所有之機械車位之油壓設備、電磁閥線圈等損壞修繕
    發包承攬商維護，致上開設備因故障而無法移動，又機械停
    車位為附屬建物，影響所及，主建物亦無法移轉登記，已造
    成上訴人產權無法出售嚴重損失，是被上訴人違反其先行之
    給付義務已明。是上訴人所有之機械車位之油壓設備、電磁
    閥線圈等損壞之修繕，被上訴人應依規定先為應負之義務，
    並使上訴人就機械車位於得使用之狀態之情形下，保養費及
    電費方有對待給付之對價關係存在。況前開機械停車位於不
    能使用之狀況下，何來保養費及電費支出之可能？且依公寓
    大廈管理條例關於管理委員會職務之規定，被上訴人就系爭
    大廈及其周圍之安全及環境維護事項應先為完成，然被上訴
    人竟以兩造間尚有管理費爭議，拒絕上訴人所為之加裝消防
    設備申請，故於被上訴人修繕完好前，上訴人得拒絕給付管
    理費。退萬步言，縱認被上訴人拒絕修繕機械停車位及加裝
    消防設備之行為係屬輕微瑕疵之給付，上訴人亦得拒絕自己
    部份之給付而得請求酌減管理費。
  (五)兩造於95年9月22日曾就本件管理費爭議事件試行和解，並
    由被上訴人之財務委員陳中慧代表被上訴人全權製表：其會
    算結果95年度上訴人雖應給付被上訴人101,214元，然上訴
    人隨即與調解人借票，並由上訴人法定代理人背書後付清前
    開款項，復因訴外人藍園建設有限公司前於87年～90年間就
    系爭大廈管理費尚溢繳207,474.5元，並已債權轉讓與上訴
    人，上訴人除以上訴理由狀繕本代債權讓轉通知之送達外，
    另檢附上訴人與訴外人藍園建設有限公司債權讓與之聲明書
    ，而被上訴人陳中慧於將87年～94年溢繳及應補繳費用總結
    後，則尚應退還上訴人104,287元，足見被上訴人請求上訴
    人給付管理費並無理由。
三、原審為被上訴人起訴請求之勝訴判決，即判命上訴人應給付
    被上訴人293,628元；並其中10,947元自92年1月1 日起、其
    中144,423元自93年1月1日起及其中138,258元自94年1月1日
    起均至清償日止，按年息百分之5計算之利息。上訴人提起
    上訴，並聲明：（一）原判決廢棄。（二）被上訴人在第一
    審之訴駁回。被上訴人則聲明：上訴駁回。
四、兩造不爭執之事實：（詳見本院97年4月22日準備程序筆錄
    ）
  (一)上訴人為苗栗縣大廈門牌號碼為苗栗市○○街156號、160號
    、162號、158號2樓之3、158號3樓之5、158號7樓之5及158
    號10樓之5之區分所有權人（其中158號7樓之5於94年1月28
    移轉於訴外人盛龍）。
  (二)已租售之房屋部分按月以每坪50元計算管理費，機械停車位
    按月以每個月600元計算管理費（其中300元為保養費，另30
    0元為電費）。
  (三)訴外人林韻於94年8月25日代上訴人支付管理費115,188元。
  (四)上訴人自91年3月起，未按期繳交管理費。
五、兩造爭執之事實：上訴人是否應繳交管理費？（詳見本院97
    年4月22日準備程序筆錄）
  (一)就未租售房屋部分，應按月以每坪25元計算或是按月以每坪
    50元計算？
  (二)上訴人得否以「被上訴人未就上訴人所有之機械車位之油壓
    設備、電磁閥線圈等損壞修繕完成，並同意上訴人於系爭大
    廈加裝消防設備前」，上訴人得行使同時履行抗辯，拒絕給
    付管理費？
  (三)上訴人得否以「被上訴人未就上訴人所有之機械車位之油壓
    設備、電磁閥線圈等損壞修繕完成」而要求酌減管理費？
  (四)上訴人得否以其支付158號2樓之3房屋漏水修繕費抵銷其應
    繳之管理費？
  (五)訴外人陳中慧製作之試算表內容，被上訴人應否受拘束？
六、得心證之理由：
甲、程序事項
  (一)按管理委員會有當事人能力。公寓大廈管理條例第35條第1
    項定有明文。又區分所有權人會議，由全體區分所有權人組
    成，每年至少應召開定期會議一次；無管理負責人或管理委
    員會，或無區分所有權人擔任管理負責人、主任委員或管理
    委員時，由區分所有權人互推一人為召集人。區分所有權人
    會議，應由召集人於開會前10日以書面載明開會內容，通知
    各區分所有權人。區分所有權人會議之決議，除規約另有規
    定外，應有區分所有權人三分之二以上及其區分所有權比例
    合計三分之二以上出席，以出席人數四分之三以上及其區分
    所有權比例占出席人數區分所有權四分之三以上之同意行之
    。同條例第25條第1項、第3項、第30條第1項前段、第31條
    分別定有明文。
  (二)查被上訴人於95年11月29日經區分所有權人陳中慧等22人以
    書面推舉區分所有權人丙○○為96年度區分所有權人會議之
    召集人，並自95年12月1日起連續10日公告於被上訴人之佈
    告欄，公告期滿後，召集人丙○○即於95年12月11日以書面
    通知全體區分所有權人，而於95年12月23日舉行苗栗大廈96
    年度區分所有權人會議，當日經區分所有權人三分之二以上
    及其區分所有權比例合計三分之二以上出席，出席者全體同
    意選任管理委員丙○○等5人組成管理委員會，嗣於95年12
    月27日召開管理委員會推選丙○○為主任委員，並於96年1
    月2日向苗栗市公所申請備查，苗栗市公所復以96年1月24日
    苗市工字第0960000008號函就被上訴人成立管理委員會一事
    同意備查，有被上訴人提出之推舉書、苗栗大廈函、苗栗大
    廈區分所有權人一欄表（載有95年12月23日區分所有權人會
    議簽到欄）、96年度苗栗大廈區分所有權人第一次會議紀錄
    、96年度苗栗大廈管理委員會委員互推會議記錄及苗栗市公
    所96年1月24日苗市工字第0960000008號函在卷可稽，堪認
    被上訴人為合法成立之管理組織，且至言詞辯論終結時止，
    由有合法取得法定代理權人為訴訟行為，揆諸前揭法律規定
    ，被上訴人有當事人能力自得為訴訟當事人，提起本件訴訟
    亦屬合法。從而，上訴人抗辯被上訴人並無當事人能力云云
    ，尚不足採。
乙、實體事項
  (一)就未租售房屋部分，應按月以每坪25元計算或是按月以每坪
    50元計算？
  1.上訴人固辯稱：苗栗大廈84年2月4日之區分所有權人會議決
    議，以未售屋每坪25元計算住戶應繳納之管理費，縱被上訴
    人於88年就管理費繳納基準有所變更，然該次報備業經苗栗
    市公所撤銷，是上訴人繳交91至93年度管理費之標準自應回
    歸84年2月4日之決議云云。惟按區分所有權人會議之召集程
    序或決議方法，有違反法令章程者，其決議之效力如何，公
    寓大廈管理條例雖無明文規定，然按其性質，應準用民法第
    56 條第1項規定，由區分所有權人於決議後3個月內請求法
    院撤銷其決議，故在法院撤銷決議前，該決議仍屬合法有效
    ，其對各住戶自有拘束力存在。依上開說明，被上訴人如認
    被上訴人前揭88年會議決議之召集程序或決議方法違法，應
    由上訴人於決議後3個月內訴請法院撤銷之，上訴人並未於
    法定期間內訴請法院撤銷，則區分所有權人會議所為前開決
    議在未撤銷前，自仍有效存在，縱該次之管理委員會之報備
    ，經主管機關撤銷備查，惟該次88年度區分所有權人會議並
    未為法院所撤銷，則其決議仍合法有效，是被上訴人上開辯
    詞，並不足採。
  2.查被上訴人88年度區分所有權人會議未為法院所撤銷，該決
    議為合法有效，故得拘束被上訴人之全體區分所有權人，已
    如上述，又依該次區分所有權人會議既以決議制訂並通過苗
    栗大廈住戶公約，上訴人自應受該公約所拘束。第查，上開
    住戶公約第8章第31條載明：「住戶應依『苗栗大廈管理費
    費率（一坪50元）及管理辦法』按時繳納管理費及經區分所
    有權人會議或管理委員會決議應分擔之公共費用」等情，有
    該住戶公約附卷可參，為兩造所不爭執，是依上開公約約定
    ，就未租售房屋部分，應按月以每坪50元計算，則上訴人辯
    稱就未租售房屋部分，應按月以每坪25元計算，洵屬無據，
    亦難採信。
  (二)上訴人得否以「被上訴人未就上訴人所有之機械車位之油壓
    設備、電磁閥線圈等損壞修繕完成，並同意上訴人於系爭大
    廈加裝消防設備前」，上訴人得行使同時履行抗辯，拒絕給
    付管理費？
    按共用部分、約定共用部分之修繕、管理、維護，由管理負
    責人或管理委員會為之。其費用由公共基金支付或由區分所
    有權人按其共有之應有部分比例分擔之。但修繕費係因可歸
    責於區分所有權人之事由所致者，由該區分所有權人負擔；
    又公寓大廈應設置公共基金，其來源如下：(1)起造人就公寓
    大廈領得使用執照一年內之管理維護事項，應按工程造價一
    定比例或金額提列(2)區分所有權人依區分所有權人會議決議
    繳納(3)本基金之孳息(4)其他收入；再公共基金應設專戶儲存
    ，並由管理負責人或管理委員會負責管理。其運用應依區分
    所有權人會議之決議為之。公寓大廈管理條例第10條第2項
    、第18條第1、3項分別定有明文。是以公寓大廈之區分所有
    權人依法即應按區分所有權人會議決議繳納管理費，以作為
    屬公寓大廈全體區分所有權人共有之公共基金，且該管理費
    之給付與公寓大廈之管理機關之管理行為間，並無對待給付
    之關係，亦無同時履行抗辯之適用。從而，上訴人以被上訴
    人未就其所有之機械車位之油壓設備、電磁閥線圈等損壞修
    繕完成，並同意其於系爭大廈加裝消防設備前為由，主張同
    時履行抗辯，為無理由。
  (三)上訴人得否以「被上訴人未就上訴人所有之機械車位之油壓
    設備、電磁閥線圈等損壞修繕完成」而要求酌減管理費？
    承上所述，被上訴人須否就上訴人所有之機械車位之油壓設
    備、電磁閥線圈等損壞為修繕，與被上訴人給付管理費之義
    務並無對待給付之對價關係，是上訴人辯以：因被上訴人未
    就其所有之機械車位之油壓設備、電磁閥線圈等損壞為修繕
    ，而要求酌減管理費，自不足採，況被上訴人就上訴人所稱
    之其所有機械車位之油壓設備、電磁閥線圈損壞等節，予以
    否認，上訴人就此亦未能舉證以實其說，是上訴人抗辯酌減
    管理費，為無理由，尚難採信。
  (四)上訴人得否以其支付158號2樓之3房屋漏水修繕費抵銷其應
    繳之管理費？
    按當事人主張有利於己之事實者，就其事實有舉證之責任。
    民事訴訟法第277條前段定有明文。查上訴人辯稱：支出修
    繕費用及被上訴人之財務委員陳中慧已同意自管理費抵銷云
    云，為被上訴人所否認，上訴人就支出修繕費及抵銷等有利
    於己之事實未舉證證明之，是上訴人主張抵銷，洵屬無據，
    要難採信。
  (五)訴外人陳中慧製作之試算表內容，被上訴人應否受拘束？
    上訴人雖辯稱：經被上訴人之財務委員陳中慧代表被上訴人
    全權製表而將87年至94年溢繳及應補繳費用總結後，被上訴
    人尚應退還上訴人104,287元，足見被上訴人請求上訴人給
    付管理費並無理由云云。惟查，系爭試算表係兩造為試行和
    解，請陳中慧試算上訴人所有區分所有建物如按每坪25元計
    算，自87年度起至94年度止可退補多少管理費，又經陳中慧
    提出系爭試算表後，當時管理委員會主任委員丙○○就系爭
    試算表並不同意等情，經證人即系爭試算表之製表人陳中慧
    到庭證述稽詳，堪認系爭試算表僅為兩造試行和解前就管理
    費之爭議所為之試算內容，尚難據此認定被上訴人就該試算
    表之內容已與上訴人達成合意，況系爭試算表完成後未得被
    上訴人之主任委員同意，亦未交被上訴人之區分所有權人會
    議做成決議認可，自無拘束被上訴人之效力，是上訴人抗辯
    被上訴人應受系爭試算表所拘束，並無理由，堪難採信。
  (六)準此，上訴人之抗辯均難認有理由，尚無足採。復按公寓大
    廈管理條例第10條第2項、第21條規定：「共用部分、約定
    共用部分之修繕、管理、維護，由管理負責人或管理委員會
    為之。其費用由公共基金支付或由區分所有權人按其共有之
    應有部分比例分擔之。」、「區分所有權人或住戶積欠應繳
    納之公共基金或應分擔或其他應負擔之費用已逾二期或達相
    當金額，經定相當期間催告仍不給付者，管理負責人或管理
    委員會得訴請法院命其給付應繳之金額及遲延利息。」，又
    清償人所提出之給付，應先抵充費用，次充利息，次充原本
    ，民法第323條定有明文。是依首揭規定，被上訴人起訴請
    求上訴人給付積欠之管理費及遲延利息為有理由。查上訴人
    原積欠被上訴人91年3月起至93年12月止之管理費為293,628
    元，及其中10,947元自92年1月1日起、其中144, 423元自93
    年1月1日起及其中138,258元自94年1月1日起均至清償日止
    ，按年息百分之5計算之遲延利息，經原審核算無誤。次查
    ，訴外人林韻於94年8月25日代上訴人支付管理費115,188元
    等情，兩造於原審中未提出，並為兩造所不爭執，堪信為真
    實，揆諸前揭規定，抵充後上訴人仍積欠管理費為196,289
    元及自94年8月26日起至清償日止，按年息百分之5計算之遲
    延利息。（計算式：先就10,947元、144,423元、138,258元
    分別自92年1月1日、93年1月1日、94年1月1日起至清償日即
    94 年8月25日止，按年息百分之5計算之遲延利息合計
    17,849元為抵充，復抵充管理費中97,339元，餘尚欠管理費
    為196,28 9元及自94年8月26日起至清償日止，按年息百分
    之5計算之遲延利息。）
七、綜上所述，被上訴人本於公寓大廈管理條例第10條第2項規
    定，請求上訴人給付293,628元；並其中10,947元自92年1月
    1日起、其中144,423元自93年1月1日起及其中138,258元自9
    4年1月1日起均至清償日止，按年息百分之5計算之利息。於
    196,289元及自94年8月26日起至清償日止，按年息百分之5
    計算之法定遲延利息部分，為有理由，應予准許。逾此所為
    之請求，為無理由，應予駁回。又，上開應准許部分，係就
    民事訴訟法第427條第1項訴訟適用簡易程序所為被告敗訴之
    判決，應依職權宣告假執行。原審未及斟酌就超過上開應准
    許部分，為上訴人敗訴之判決，並為假執行之宣告，自有未
    洽。上訴意旨就此部分指摘原判決不當，求予廢棄改判，為
    有理由。至於上開應准許部分，原審判命上訴人給付，並為
    假執行之宣告，核無違誤，上訴意旨，就此部分，仍執陳詞
    ，指摘原判決不當，求予廢棄，為無理由，應駁回其上訴。
八、本件事證已臻明確，兩造其餘攻擊防禦方法及舉證，經核與
    判決結果均無影響，爰不另一一論述，併此敘明。
九、據上論結，本件上訴為一部有理由，一部無理由，依民事訴
    訟法第436條之1第3項、第450條、第449條第1項、第79條，
    判決如主文。
中    華    民    國    97    年    11    月    12    日
                  民事第二庭  審判長法  官  朱漢寶
                                    法  官  陳秀貞
                                    法  官  陳雯珊
以上正本係照原本作成。
本判決不得上訴。
中    華    民    國    97    年    11    月    12    日
                                    書記官  陳彥樺


司法院資訊處製作；財團法人民間司法改革基金會備份。
